臺灣高等法院臺南分院民事判決　九十三年度上易字第十八號　　Ｋ
　　　上　訴　人　丙　○　○
　　　　　　　　　乙　○　○
　　　　　　　　　甲　○　○
　　　訴訟代理人　洪　森　川　律師
　　　　　　　　　洪　千　雅　律師
　　　被　上訴人　丁　○　○　.
　　　訴訟代理人　嚴　庚　辰　律師
　　　　　　　　　鍾　孟　秋　律師
右當事人間請求確認通行權存在事件，上訴人對於中華民國九十二年十一月十八日臺
灣嘉義地方法院第一審判決（九十二年度訴字第三五一號），提起上訴，本院於九十
三年三月九日言詞辯論終結，判決如下：
    主      文
原判決廢棄。
確認被上訴人對於上訴人所共有坐落嘉義市○○段五三六之二地號土地上，如附圖甲
案（嘉義市地政事務所九十二年六月三日嘉市地丈土字四五五號複丈成果圖）記載Ｂ
部分，面積０．００三０公頃土地有通行權存在。
上訴人應容忍被上訴人在前項Ｂ部分土地上開設道路。
第一、二審訴訟費用由上訴人平均負擔。
    事      實
甲、上訴人方面：
一、聲明：求為判決：（一）原判決廢棄。（二）被上訴人在第一審之訴駁回。（三
    ）第一、二審訴訟費用由被上訴人負擔。
二、陳述：除與原判決記載事實相同者予以引用外，並補稱：
（一）被上訴人起訴主張其所有坐落嘉義市○○段五三四之一地號土地，四周不能與
      道路相通，屬於袋地，為使農耕機進出順利，必須經過上訴人所共有之土地，
      請求確認對於上訴人所共有之車店段五三六之二號土地有通行權存在，上訴人
      並應容忍被上訴人在通行權範圍內開設道路。被上訴人並提出本院九十年度上
      易字第五十一號民事判決，認定被上訴人主張對訴外人陳冠維所有車店段五三
      三之四號土地有通行權，並非選擇損害最小之方法，而判決駁回被上訴人該案
      之請求，故其主張對上訴人所共有之土地應有通行權。原判決以本院九十年度
      上易字第五十一號民事判決既已確定，被上訴人自得主張對上訴人所共有之車
      店段五三六之二號土地有通行權存在，並認以三‧二五公尺寬度為損害程度最
      小且為必要之通行範圍。
（二）按土地因與公路無適宜之聯絡，致不能為通常之使用者，土地所有權人得通行
      周圍地以至公路。但對於通行地因此所受之損害，應支付償金。前項情形，有
      通行權人應於通行必要之範圍內，擇其周圍地損害最小之處所及方法為之，民
      法第七百八十七條定有明文。原判決認被上訴人以三‧二五公尺寬度，通行上
      訴人所共有之土地，為損害程度最小且為必要之通行範圍。然被上訴人所有之
      系爭五三四之一地號土地，面積僅０‧七五一九公頃，屬小農制，並非大規模
      之農場經營，無使用大型農機之必要，而一般小型耕耘機得以進出之通行寬度
      ，即足以使該地發揮效用。現正值播種插秧時期，被上訴人目前仍經由訴外人
      陳冠維所有車店段五三三之四地號土地進出，依據上訴人日前於該通行道路所
　　　拍攝之輪痕照片，可清晰看出被上訴人所使用插秧機輪寬僅四十三台吋（約一
　　　．三公尺）。另依據現今曳引機之規格，其農機全車身寬度為二公尺左右，而
　　　車輪輪距僅一‧二公尺，收穫機全機寬度亦約二公尺，故若考慮操作需要，通
　　　行寬度二‧五公尺即應已足夠。
（三）按袋地所有人之通行權，一方面係土地所有人所有權之擴張，另一方面則限制
      鄰地所有人之所有權範圍，故該通行權必須調和二者之利害，除對通行地因此
      所生之損害需支付償金外，更應於通行必要範圍內，擇其周圍地損害最小之處
      所及方法為之，以保全鄰地所有人之利益。而該所謂之「必要範圍」，並非以
      主張通行權人片面需求為判斷依據，而係以「物盡其用」之觀點，探求需通行
      土地，以多大範圍能使其發揮應有效能為適當，被上訴人主張其目前需使用「
      十行插」之插秧機，而需通行三‧二五公尺寬土地顯非適當。另被上訴人自承
      該「十行插」之插秧機全寬僅一‧九六公尺，顯見其輪距亦不及二公尺，故於
      通行時所需之必要範圍應以二‧五公尺即足夠，至於該機械操作作業時之寬度
      ，與通行之需要二者不同，自不得據為衡量通行之必要範圍。且上訴人所共有
      之土地，係面臨台一線省道，價值較高，若供被上訴人通行範圍太大，則將造
      成上訴人損失甚鉅，而應以二‧五公尺寬為通行之必要範圍，是原判決認被上
      訴人以三‧二五公尺寬度，通行上訴人所共有之土地，為損害程度最小且為必
      要之通行範圍顯非適當。
三、證據：除引用原審立證方法外，並補提出現場照片四張、收獲機及曳引機規格表
    一紙為證。
乙、被上訴人方面：
一、聲明：求為判決：（一）上訴駁回。（二）訴訟費用由上訴人負擔。
二、陳述：除與原判決記載事實相同者予以引用外，並補稱：
（一）被上訴人所有坐落車店段五三四之一地號土地，四周不能與道路相通，屬於袋
      地，如需行使通行權，理應擇周圍地損害最少之處所及方法為之，民法第七百
      八十七條定有明文。然被上訴人所有之系爭土地如欲與道路鄰接，則僅能通行
      上訴人所共有之系爭土地，或訴外人陳冠維之土地，被上訴人前起訴請求對訴
      外人陳冠維確認通行權，業經本院九十年度上易字第五十一號民事判決被上訴
      人敗訴確定在案，所持理由為該通行非屬損害最小方法，而應以通行上訴人所
      共有之車店段五三六之二號土地，為損害最小之方法。
（二）上訴人主張無非以被上訴人所有系爭土地面積０．七五一九公頃，屬小農制，
      並非大規模農場經營，無使用大型農械之必要，另以被上訴人日前通行道路所
      拍攝之輪痕照片，認被上訴人所使用之插秧機輪寬僅一．三公尺，而通行寬度
      僅需二．五公尺即可，然上訴人所指顯與事實有所出入。按被上訴人所使用之
      插秧機，係屬十行插之插秧機，讓該機規格型號為ＭＰＲ１０，其全寬為一．
      九六公尺，操作作業時則須三．四八公尺，並非上訴人所稱寬度僅一．三公尺
      ，故被上訴人所需寬度三．二五公尺，係屬安全上之必要且損害最小之方法。
三、證據：除引用原審立證方法外，並補提出插秧機照片及目錄影本各一張為證。
    理      由
一、被上訴人起訴主張：被上訴人所有坐落嘉義市○○段五三四之一地號土地，四周
    不能與道路相通屬於袋地，先前曾起訴請求經過訴外人陳冠維所有之車店段五三
    三之四地號土地，惟經本院九十年度上易字第五十一號民事判決，認通行訴外人
    陳冠維之土地，並非選擇損害最小之方法，因此判決駁回被上訴人之請求確定。
    而上訴人所共有之車店段五三六之二號土地，位在被上訴人所有之土地上面，被
    上訴人之土地欲種植農作物，為使農耕機進出順利，必須經過上訴人共有之土地
    ，且道路通行寬度不宜過窄，故依民法第七百八十七條、第七百八十八條之通行
    關係提起本訴，請求確認被上訴人對上訴人共有之車店段五三六之二號土地有通
    行權存在，上訴人並應容忍被上訴人在通行權範圍內開設四公尺寬道路等語。
二、上訴人則以：上訴人所共有之車店段五三六之二號土地上，有一公用灌溉溝渠，
    沿著被上訴人所有土地與上訴人共有之土地南向北流，每遇大雨該灌溉溝渠根本
    不敷使用，經常積水數日才退，上訴人所共有之土地地勢較低，如通行上訴人共
    有之土地開設道路，將阻斷排水溝渠排水，影響附近田地水源。且被上訴人只因
    農用而需通行，並無長期設置道路之必要，向來僅需播種收成時，上訴人讓被上
    訴人通行即可，故被上訴人請求開設道路毫無理由。又上訴人所共有之土地鄰近
    公路上設有護欄，一般民眾不能任意設置道路通行，況訴外人陳冠維所有土地上
    ，原有一田埂路通至公路並留有缺口，其土地又已休耕八年，而上訴人共有之土
    地與公路落差約一公尺高，故通行訴外人陳冠維之土地比較適當，被上訴人如通
    行上訴人共有之土地，所花費金錢將比通行訴外人陳冠維之土地多出一倍，不符
    合經濟效益。再者縱需通行上訴人所共有之土地，亦以方便農機進出所需之二．
    五公尺寬即可等語，為相抗辯。
三、經查被上訴人主張其所有之系爭車店段五三四之一地號土地，因與公路無適宜之
    聯絡，而屬袋地，必須通行上訴人所共有之系爭車店段五三六之二號鄰地，始得
    至嘉義市○○路等情，雖據其提出系爭土地地籍圖謄本一份、土地登記謄本三份
    ，附於原審卷足稽。惟上訴人既以通行其所共有之系爭土地，不符合經濟效益，
    且依現場地勢狀況及被上訴人之需要程度，亦無設置道路之必要，而拒絕被上訴
    人之請求，並以前揭情詞置辯，致兩造互有爭議。是本件所應審究者，厥為被上
    訴人所有之系爭土地是否屬袋地？如果屬袋地，是否得通行上訴人所共有之系爭
    土地？及得否設置道路？暨通行道路寬度若干始合理必要，所造成之損害程度最
    小？等情而已。茲更詳細說明如下：
（一）被上訴人所有之系爭車店段五三四之一地號土地，因與公路無適宜之聯絡，而
      屬袋地，必須通行上訴人所共有之系爭車店段五三六之二號鄰地，始得至嘉義
      市○○路等情，不惟已據其提出系爭土地地籍圖謄本一份、土地登記謄本三份
      ，附於原審卷足稽，且經原審至現場勘驗屬實，製有勘驗筆錄及複丈成果圖存
      卷可佐，即上訴人對此亦不爭執，自堪信實。上訴人雖抗辯通行訴外人陳冠維
      所有之車店段五三三之四地號土地，始能將損害減至最小程度，及發揮經濟效
      益云云；然查被上訴人起訴請求確認通行訴外人陳冠維之土地一案，業經本院
      九十年度上易字第五十一號民事判決，以被上訴人通行訴外人陳冠維之土地，
      並非最小損害之處所，而判決駁回確定在案，既有該案判決書附於原審卷為證
      ，並為上訴人所不否認，是上訴人抗辯通行訴外人陳冠維之土地，係屬損害最
      小之方法，已非有據，益足認通行上訴人所共有之車店段五三六之二號土地，
      方屬損害最小之方法無疑。
（二）按土地因與公路無適宜之聯絡，致不能為通常之使用者，土地所有權人得通行
      周圍地以至公路；又有通行權人，於必要時得開設道路。民法第七百八十七條
      第一項前段、第七百八十八條前段，分別定有明文。本件被上訴人所有之系爭
      土地既屬袋地，且通行上訴人所共有之系爭土地，又屬損害最小之方法，是被
      上訴人請求對上訴人所有之系爭土地有通行權，並於該通行之土地上設置道路
      ，於法自屬有據，應予准許。至上訴人抗辯系爭土地上有公用灌溉溝渠，每遇
      大雨該灌溉溝渠根本不敷使用，經常積水數日才退，上訴人所共有之土地地勢
      較低，如通行上訴人共有之土地開設道路，將阻斷排水溝渠排水，影響附近田
      地水源，且被上訴人只因農用而需通行，並無長期設置道路之必要，向來僅需
      播種收成時，上訴人讓被上訴人通行即可，又上訴人所共有之土地鄰近公路上
      設有護欄，一般民眾不能任意設置道路通行，故被上訴人無開設道路之理由與
      必要等節。因時下農耕一年四季由整地至收成，類皆以機械取代人工，時常有
      農機進出農地作業，為方便被上訴人之農耕順利運作，及不影響上訴人所有系
      爭土地之農作，自有設置道路通行之必要；另有關系爭通行土地現場排水及如
      何銜接普通公路等項，核均屬設置通行道路之技術方法細節，以現今之施工技
      術並非不能克服，亦難據此而認被上訴人無設置道路通行之理由。
（三）惟按袋地所有人之通行權，一方面係土地所有人所有權之擴張，另一方面則限
      制鄰地所有人之所有權範圍，故該通行權必須調和二者之利害，除對通行地因
      此所生之損害需支付償金外，更應於通行必要範圍內，擇其周圍地損害最小之
      處所及方法為之，以保全鄰地所有人之利益，此所以有民法第七百八十七條第
      一項但書、第二項、及第七百八十八條但書之設也。而該所謂之「必要範圍」
      ，並非以主張通行權人片面需求為判斷依據，而係以「物盡其用」之觀點，探
      求需通行土地，以多大範圍能使其發揮應有效能為適當，乃當然之解釋。又按
      法院對於民法第七百八十七條第二項，周圍地損害最小之處所及方法之判決性
      質，除當事人提起確認之訴有確認判決之效力外，亦有形成判決之效力。有通
      行權之人因法院之判決，對於通行之處所及範圍取得通行權。法院既認甲對乙
      之土地有通行權，自應依職權認定何處係周圍地損害最小之處所及方法，不以
      當事人所聲明請求之通行處所及方法為限，當事人所為通行處所及方法之聲明
      ，如同請求分割共有物判決分割方法之聲明，僅供法院之參考，法院所認定通
      行之處所及範圍，既係在有通行權人之通行土地之內，仍屬其聲明範圍之內，
      即非訴外裁判（臺灣高等法院八十七年法律座談會民事類第九號提案研討結果
      ）。本件被上訴人雖請求設置四公尺之道路通行寬度，且原審囑請嘉義市地政
      事務所，先後分別以道路寬度二．五公尺、三公尺、及三．二五公尺．測繪成
      附圖甲、乙、丙三個方案，依道路寬度計算所占上訴人所共有之系爭土地面積
      ，依序分別為０．００三０公頃、０．００三六頃、０．００三九公頃，亦有
      各該複丈成果圖足稽。然被上訴人所有之系爭五三四之一地號土地，使用分區
      為農業區，面積僅０‧七五一九公頃，既有土地登記簿附卷足參，自屬小農制
      ，並非大規模之農場經營，尚無使用大型農機之必要，而一般小型耕耘機、收
      割機、搬運車等農用機械，得以進出之通行寬度，即足以使該地發揮效用。且
      依上訴人庭呈日前播種插秧時期，被上訴人經由訴外人陳冠維所有車店段五三
      三之四地號土地進出，所拍攝之農機輪痕照片，亦可清晰看出被上訴人所使用
　　　插秧機輪寬僅四十三台吋（約一．三公尺）；另觀諸卷附各項農機之規格諸元
　　　表，曳引機全車身寬度為二公尺左右，而車輪輪距僅一‧二公尺，收穫機全機
　　　寬度亦約二公尺，故若考慮操作需要，通行寬度二‧五公尺應已足夠；即被上
　　　訴人主張其目前使用之「十行插」插秧機，全寬亦僅一‧九六公尺，顯見其輪
　　　距亦不及二公尺，故於通行時所需之必要範圍應以二‧五公尺即足夠。又因各
　　　該機械操作作業係於農地上為之，有關機械操作作業時之寬度，與於道路上通
　　　行之需要二者不同，自不得據為衡量通行之必要範圍；況上訴人所共有之土地
　　　，係面臨台一線省道，價值較高，若供被上訴人通行範圍太大，勢將造成上訴
　　　人損失甚鉅。是以審酌兩造之需要與權益之平衡，本院認以附圖甲案（嘉義市
　　　地政事務所九十二年六月三日嘉市地丈土字四五五號複丈成果圖）記載Ｂ部分
　　　，面積０．００三０公頃土地，即以二‧五公尺寬，為通行之必要範圍，應屬
　　　損害程度最小且為必要之通行範圍，超過此部分之通行範圍顯非必要，被上訴
　　　人超過此部分之請求自屬無據。
四、綜上各情，被上訴人本於鄰地通行之法律關係，請求確認在上訴人所共有之系爭
    土地上，有通行權存在，並得設置道路，核無不合，應予准許。原判決予以准許
　　，固非無見；惟原判決認通行設置道路之寬度為三‧二五公尺，所占用之土地面
　　積達０．００三九公尺，難認適當。上訴人執此上訴，指摘原判決不當，為有理
　　由，及原判決將被上訴人超過准許部分之請求予以駁回，與如前所述座談會之見
　　解亦有未合，自應由本院將原判決全部予以廢棄，改判如主文第二、三項所示。
五、據上論結，本件上訴為有理由，應依民事訴訟法第四百五十條、第七十八條、第
    八十五條第一項前段，判決如主文。
中　　　華　　　民　　　國　　九十三　　年　　　三　　　月　　二十三　　日
　　　　　　　　　　　　　　　　　　臺灣高等法院臺南分院民事第五庭
~B1審判長法官　游　　明　　仁
~B3　　　法官　蘇　　重　　信
~B2　　　法官　林　　永　　茂
右為正本係照原本作成。
不得上訴。
中　　　華　　　民　　　國　　九十三　　年　　　三　　　月　　二十三　　日
                                        法院書記官　謝　　素　　嬿
